臺灣高等法院臺中分院刑事判決　　 94年度上更(二)字第242號
上　訴　人
即　被　告　丁○○
選任辯護人　常照倫律師
上　訴　人
即　被　告　乙○○
指定辯護人　本院公設辯護人　丙○○
上列上訴人等因貪污治罪條例案件，不服臺灣臺中地方法院90年
度訴字第2650號中華民國91年5月10日第一審判決（起訴案號：
臺灣臺中地方法院檢察署90年度偵字第10360號）判決後，提起
上訴，經最高法院第2次發回更審，本院判決如下：
    主  文
原判決撤銷。
丁○○共同連續行使公務員明知為不實之事項，而登載於職務上
所掌之公文書，足以生損害於公眾，處有期徒刑壹年柒月，緩刑
年。
乙○○共同連續行使公務員明知為不實之事項，而登載於職務上
所掌之公文書，足以生損害於公眾，處有期徒刑壹年貳月，緩刑
年。
　　事實
一、緣吳欽賜（現由本院另案審理中）原係現任臺中縣沙鹿鎮鎮
    長，陳高山（現由本院另案審理中）原係現任沙鹿鎮公所秘
    書（民國「下同」89年元月升任主任秘書）、丁○○（前於
    79年間因過失致死案件，經法院判處有期徒刑1年，緩刑4年
    確定，緩刑期滿未經撤銷，刑之宣告失其效力）原係沙鹿鎮
    鎮公所工友，擔任總務工作、乙○○原係鎮公所清潔隊員兼
    任鎮長司機（87年任職清潔隊員，87年8月1日任職鎮長司機
    ），皆係依據法令從事公務之人員。而吳欽賜於87年3月1日
    就任臺中縣沙鹿鎮鎮長後，明知該公所之廠牌ＢＭＷ車號Ｂ
    ２─8451號公務車，係供鎮長處理公務所專用，使用人即為
    吳欽賜，而該車之保管人為丁○○，吳欽賜竟仍於87年7、8
    月間某日，交代其司機乙○○交付該Ｂ２─8451號公務車之
    鑰匙及車輛與李忠和，即擅自將該車交予未具公務人員身分
    之私人秘書李忠和（87年7月1日始銓敘任沙鹿鎮公所7職等
    秘書，『現由本院另案審理中』）私用。又李忠和於私用上
    開公務車輛期間，又將車輛轉交予渠子李英嘉（時任桃園縣
    荃寶電子股份有限公司業務副理）使用。88年3月27日李英
    嘉使用上開公務車輛時，將公務車停放在桃園市○○路286
    號前遭竊，當日李英嘉即向桃園縣警察局桃園分局埔子派出
    所申報汽車失竊在案。88年3月29日李忠和至辦公室向鎮長
    吳欽賜、總務丁○○告知該公務車失竊之事，吳欽賜、陳高
    山、丁○○與乙○○等4人為隱藏上開公務車輛私用而遭竊
    之事實，並與李忠和基於共同行使業務登載不實公文書之概
    括犯意，先於88年6月間，由丁○○轉告負責財產登記及管
    理業務之辦事員林素芬該車失竊，不知情之林素芬乃於88年
    6 月17日簽辦，林素芬誤鎮長之司機乙○○為該車號Ｂ２─
    8451號公務車之保管人（依秘書室鎮長機財產物品領用卡所
    載，乙○○並非該車號Ｂ２─8451號公務車之保管人），擬
    依事務管理規則第12 7條規定，責令乙○○賠償184773元，
    簽請鎮長吳欽賜核示，惟吳欽賜、陳高山、丁○○、李忠和
    4人為遮掩上開公務車私用遭竊之事實，乃由丁○○在該簽
    文先簽註不實意見「經詳實查證，保管使用人有盡保管之責
    任，因遭受不可抗力之事由而遺失，請准予報廢並解除其責
    任併陳」，製作該不實屬公文書之簽呈呈閱，而再由陳高山
    、吳欽賜批准裁示「如劉員擬」，後丁○○、乙○○在吳欽
    賜、陳高山、李忠和指示下，復製作不實之「沙鹿鎮公所公
    有財物遺失、毀損、意外事故報損（廢、毀）查核表」，經
    丁○○口述，利用亦不知情之秘書室行政助理劉彩杏於該表
    「事情經過及處理情形」欄內登載：「於民國88年3月27 日
    載鎮長前往桃園市參加結婚喜宴，車停桃園市○○路286 號
    旁邊空地，人前往286號17樓幫忙搬東西，下午3點15分發現
    車子不見，很多人一同尋找，到了5點50分找不到後，委託
    當地李先生報案協尋」等語，再由乙○○授權劉彩杏在該文
    件上蓋章，丁○○亦在「查證結果」欄不實登載「公務車因
    業務需要前往外縣市，因而失竊，經長期尋找無著，申請報
    廢期間無領油料費及修理費等情形」；不知情之林素芬則依
    丁○○要求於「處理意見」欄填註「辦理報廢手續，並解除
    其責任」，製作該不實屬公文書之查核表呈閱，而陳高山、
    吳欽賜雖明知該車係李忠和私用失竊，仍予以簽准，均足以
    生損害於沙鹿鎮公所就該車輛遺失報損程序之處置之正確性
    。復於88年6月21日臺中縣沙鹿鎮公所將該內容不實文書併
    同警察局報案單加以行使函送審計部臺灣省臺中縣審計室。
    惟該室於88年6月30日指覆沙鹿鎮公所，要求查明該車是否
    確因公務使用及查明乙○○應負之疏失責任，而為補強該車
    確因公赴桃園送匾額時遭竊之謊言，又推由李忠和偽製李英
    嘉於88年3月27日在桃園市舉行婚禮（李英嘉與廖怡婷2人實
    際結婚日期為88年1月30日）及當日中午12時在桃園市○○
    路1377號「人道素食餐廳」舉行喜筵之喜帖，並由陳高山在
    喜帖上蓋用吳欽賜（甲）章及偽載「送賀匾及花環致賀」字
    樣，交予不知情之林素芬於88年8月，再製作不實之公文書
    函行使檢送審計部臺灣省臺中縣審計室。惟該室亦再函覆沙
    鹿鎮公所，要求查明司機幫忙搬運物品而離車，是否隨即返
    車，有無延擱之情形等，不知情之沙鹿鎮公所辦事員石珀如
    （88年10月1日接任）復據丁○○簽註意見「乙○○先生為
    清潔隊司機，因業務需要支援擔任鎮長座車司機，據述當日
    因業務駕車前往桃園市無誤。」，製作該不實之公文書函後
    ，於88年12月30日函覆而行使該不實之公文書函，致使審計
    部臺灣省臺中縣審計室於89年6月7日函覆准予報損，足生損
    害於政府機關對車輛財產管理之正確性。
四、案經臺中縣政府函送及法務部調查局中部地區機動工作組移
    請臺灣臺中地方法院檢察署檢察官偵查起訴。
　　理      由
一、訊據上訴人即被告（以下簡稱被告）丁○○矢口否認涉有上
    開犯行，辯稱：伊亦無與李忠和共同偽造喜帖，亦無可能要
    求林素芬於處理意見欄中填註「辦理報廢手續，並解除其責
    任」，伊只是按照規定處理而已云云，訊據上訴人即被告（
    以下簡稱被告），乙○○亦矢口否認涉有上開犯行辯稱：上
    開ＢＭＷ車號Ｂ二－8451號公務車，早在伊87年8月1日進入
    沙鹿鎮公所前，即已交由李忠和使用，實際上伊未曾接觸上
    開汽車，亦未曾保管該汽車，伊僅為名義保管人，至請購單
    上所蓋之印章，雖屬伊所有，但不是伊親自所蓋，因伊平時
    在外面，如要領加班費、出差費或領東西較方便，故乃將伊
    之印章放在劉彩杏那裡，伊並不清楚該請購單有關行政程序
    之流程。另上開汽車遺失後，因伊係汽車名義保管人，乃聽
    命於公所之處理，始用伊之名義報銷，故伊同意劉彩杏於該
    查核表上蓋章，然其對查核表上實際之內容並不了解，是伊
    無不法所有之意思，亦不可能與其他之人共犯圖利等犯行云
    云。
二、經查：
  (一)按被告以外之人於偵查中向檢察官所為之陳述，除顯有不可
    信之情況者外，得為證據。刑事訴訟法第159條之1第2項定
    有明文。本件同案被告李忠和私用上開公務車期間，曾多次
    將上開車輛借予其子李英嘉使用，已如前述，而88年3月27
    日李英嘉使用上開公務車輛時，將公務車停放在桃園市○○
    路286號前遭竊，當日李英嘉即向桃園縣警察局桃園分局埔
    子派出所申報汽車失竊等情，業經證人李英嘉證述明確，且
    經同案被告李忠和坦承不諱，並有車輛竊盜、車牌失竊資料
    個別查詢報表─查詢車輛認可資料及報案記錄均影本各一份
    在卷足憑（見他字卷第152頁），且上開同案被告李忠和於
    偵查中所述，並無何顯不可信之情況，本院自得採為證據。
　(二)同案被告吳欽賜於87年3月1日原擔任沙鹿鎮鎮長，同案被告
    陳高山原為秘書，被告丁○○為沙鹿鎮公所工友並辦理總務
    工作，被告乙○○原任沙鹿鎮公所清潔隊員於87年8月1日起
    兼任鎮長司機，業均被告丁○○、乙○○及同案被告陳高山
    及吳欽賜供承不諱，復有卷附沙鹿鎮公文影本1份在卷足憑
   （見他字卷第163頁），故上開被告丁○○、乙○○及同案被
    告吳欽賜、陳高山人均係依據法令從事公務之人員應堪認定。
  (三)同案被告李忠和於上開車輛失竊後，曾向同案被告吳欽賜報
    告，嗣與被告丁○○、乙○○2人與同案被告吳欽賜、陳高
    山等人共謀隱藏Ｂ２－8451號公務車於私用時失竊之事實，
    並由李忠和假造其子李英嘉之結婚請帖，以掩飾上揭犯行，
    共謀聲請報損，並報淮免予賠償等情，業據：(1)同案被告李
    忠和於偵查中供稱：當時因上開車輛失竊，必須重寫喜帖才
    能核銷，係被告丁○○叫伊如此寫，88年3月29日向鎮長即
    同案被告吳欽賜報告車輛失竊，然被告吳欽賜並未說什麼，
    被告丁○○在場，伊不知如何報銷，遂將相關資料交予丁○
    ○去報銷等語（見他字卷第210頁），於原審、本院上訴審
    、本院更(一)審理時，亦均坦承假造喜帖，據此辦理上開報廢
    車輛之程序等情；同案被告李忠和上開於偵查中所述，亦無
    顯不可信之狀況，亦堪採為證據。(2)被告丁○○於偵查中亦
    供承：臺中縣沙鹿鎮公所經營省有物遺失、毀損、意外事故
    報損查核表係為簽報公務遺失陳核之用，其中「事情經過及
    處理情形」、「查證結果」欄位所載內容與事實並不相符，
    前述供同案被告李忠和私人使用之Ｂ二－8451號公務車於88
    年3月27 日在桃園遭竊後，李忠和即指示我說由公所來報損
    ，我才依相關作業去草擬報廢程序。該查核表中「事情經過
    及處理情形」、「查證結果」欄位之內容係同案被告李忠和
    自行編擬，期符合公務車因公使用失竊可予報損之相關規定
    。我依秘書李忠和指示經辦本件Ｂ二－8451號公務車報廢作
    業，雖知該等事實經過、處理情形、查證結果與事實不符，
    惟個人當時並無勇氣據真實情況依相關規定辦理，今於偵查
    中自白期能獲得自新機會等語（見偵字卷第22頁）；(3)另被
    告乙○○於調查站亦供承：88年3月27日該車停放於桃園市
    ○○路286 號（同案被告李忠和之子李英嘉住宅）前遭竊，
    我在該日並沒有開該車載同案被告吳欽賜到桃園去參加喜宴
    ，我因為當時進公所不久，同案被告李忠和說我是該車保管
    人，指示我該車輛需配合總務課之財產註銷作業，我遂應允
    李忠和，並於總務室劉彩杏填好之「臺中縣沙鹿鎮公所經營
    省有物遺失、毀損、意外事故報損查核表」由總務丁○○持
    交並要求我於「使用人」欄內簽名、「事情經過處理情形」
    欄內蓋章後，由丁○○攜走辦理後續作業，另我於90年2月6
    日收到地檢署通知單後，李忠和即召集我、總務丁○○、劉
    彩杏會商，當場由同案被告李忠和提出要求在場人士須於調
    查局接受詢問時說法一致，以我本人駕駛前述ＢＭＷ車前往
    桃園致送匾額遭竊為由，掩飾其子李英嘉私人駕駛該車遭竊
    無法報廢之真相，避免遭司法機關追訴等語（見他字卷第
    244至245頁）；(4)證人林素芬於原審證稱：都是總務丁○○
    跟我接觸。車輛是總務在管理，我負責他要我寫的簽呈而已
    查核表處理意見欄內：「辦理報廢手續，並解除其責任」是
    丁○○叫我這樣寫的（見原審2650號卷第27頁至第28頁）；
    (5)證人劉彩杏於原審、本院上訴審分別證稱：當初總務丁○
    ○拿報廢申請表，跟乙○○過來要我幫他寫報廢的經過，是
    由總務丁○○口述，我代筆事情經過處理情形如起訴書所載
    的內容，當時丁○○、乙○○均在場。且我當著乙○○面前
    ，幫他蓋章的等語（見原審3650號卷第28頁、本院上訴審
    970號卷第144頁）；(6)證人石珀如於原審證稱：依係根據丁
    ○○的意見做簽呈（即有關當日因業務駕車前往桃園市之不
    實事實等情）簽註意見，但我沒有查證過等語甚詳（見原審
    2650號卷第41頁）。(7)證人李英嘉亦證稱：從87年7(一)8月間
    就使用該公務車，88年3月27日當天係伊開上開公務車，當
    天由伊停車，停在路邊就不見了88年3月27日並未在桃園市
    ○○路1377號「人道素食餐廳」辦理喜宴宴客等語（見原審
    2650號卷第38頁至第40頁），核與「人道素食餐廳」協理湯
    瓊慧於調查站亦指述：我曾經檢視本餐廳88年3月27日之營
    業日報表，當日並無在本餐廳辦理喜宴宴客，在貴組人員來
    查詢本事之前，約於89年5月初李英嘉至本餐廳主動找我，
    探詢有無調查人員至本餐廳調查渠有無在本餐廳舉行結婚喜
    宴，渠先詢問我有無調查人員前來調查，若有調查人員來查
    詢時請告知其確實有於88年3月27日當日中午在人道素食餐
    廳辦理結婚喜宴等語相符（見他字卷第87頁、第88頁），此
    外，並有Ｂ二─8451號公務車失竊報損案臺中縣沙鹿鎮公所
    ０１４／１０財產保管卷宗2冊、臺中縣沙鹿鎮公所經管省
    有物遺失、毀損、意外事故報損（廢、毀）查核表影本1份
    、李英嘉88年3月27日結婚喜帖、李英嘉與廖怡婷88年3月6
    日結婚登記申請書均影本各1份在卷足憑，足認被告丁○○
    、乙○○與同案被告吳欽賜、陳高山、李忠和等5人確有共
    謀假造車輛失竊係因不可抗力之理由，據此申請將該公務車
    報廢之事實，應堪認定。被告丁○○雖辯稱伊係依規定辦理
    ，並經由李忠和所述情形，委請劉彩杏填寫上開失竊情形云
    云，然被告丁○○明知上開車輛係供予被告李忠和使用而遭
    竊，竟於證人林素芬簽擬意見請鎮長批示由被告乙○○負賠
    償責任時，簽具前開不實內容之意見，復授意被告李忠和假
    造上開喜帖，製作前揭不實之失竊情節，讓上開車輛順利報
    廢均如前述，被告丁○○顯係與被告乙○○及同案被告吳欽
    賜、陳高山、李忠和基於共同犯意之聯絡甚明，其前揭辯詞
    顯不足採信。另被告同乙○○雖於本院請求本院再傳訊劉彩
    杏及陳瑞桐證明印章係劉彩杏幫伊蓋的等語（詳見本院本審
    卷第87頁），惟本件業據劉彩杏證述係乙○○之印章為劉彩
    杏所蓋，本院認與事實相符，並無必要再傳訊劉彩杏及陳瑞
    桐到庭證之必要，附予敘明。
  (四)綜上所述，被告丁○○、乙○○為隱藏上開車輛供予被告李
    忠和私用而遭竊之事實，並連續於上開公文書上登載不實之
    內容，並持之行使辦理報廢程序，被告丁○○、乙○○與同
    案被告吳欽賜、陳高山、李忠和就連續行使登載不實之公文
    書之犯行，確實有共同犯意聯絡及行為分擔甚明。從而被告
    丁○○、乙○○2人上揭犯行應堪認定。
三、核被告丁○○、乙○○2人行使登載不實之公文書，辦理上
    開車輛報廢程序，均係犯刑法第216條、第213條之行使公文
    書不實登載罪，其偽造之低度行為為高度之行使行為所吸收
    ，不另論罪。被告丁○○、乙○○先後所為共同連續行使公
    文書不實登載犯行，均時間緊接，各觸犯構成要件相同之罪
    名，顯各係基於概括之犯意為之，均為連續犯，均依刑法第
    56條之規定，論以行使公文書不實登載罪一罪，並各加重其
    刑。被告丁○○、乙○○與吳欽賜、陳高山、李忠和5人就
    連續行使公文書不實登載罪有犯意之聯絡，行為之分擔，應
    論以共同正犯。被告乙○○利用不知情之劉彩杏填寫前揭維
    修費用請示單，被告丁○○、乙○○利用不知情之林素芬、
    劉彩杏、石珀如先後製作、行使上開不實屬公文書之簽呈或
    查核表或公文書函等資料，均足以生損害於沙鹿鎮公所就該
    車輛遺失報廢程序之處置及政府機關對車輛財產管理之正確
    性，應論以間接正犯。原審判決認被告丁○○、乙○○均罪
    證明確予以論罪科刑固非無見，惟：(1)本件並無積極證據足
    資證明被告丁○○、乙○○2人有何圖利犯行，原審判決認
    被告丁○○、乙○○2人均涉犯90年1 1月7日修正公布，同
    年月9日生效之修正後貪污治罪條例第6條第1項第4款之犯行
    （詳如後述理由欄四所示），顯有未洽。(2)原審判決就被告
    等利用不知情之林素芬、劉彩杏、石珀如等人先後製作、行
    使上開不實屬公文書之簽呈或查核表或公文書函等資料，並
    未論以間接正犯，尚有未洽。(3)又被告丁○○、乙○○2人
    就上開車輛報損部分，並不另涉犯刑法第216條、第214條之
    行使使公務員登載不實罪（詳如後述理由欄四所示），惟原
    審判決卻認被告丁○○、乙○○2人亦涉有上開罪嫌，亦有
    未當。被告丁○○上訴否認維修部分有圖利犯行，指摘原審
    判決不當，即有理由，另被告乙○○否認涉犯刑法第216 條
    、第213條之行使使公務員登載不實文書犯行，指摘原審判
    決不當，以及被告丁○○另上訴主張原審判決關於維修部分
    外，其餘部分均量刑過重指摘原審判決不當，雖均無理由，
    惟原審判決既有上開可議之處，自應由本院將原審判決予以
    撤銷改判。爰審酌被告丁○○係基層之公務人員致無勇氣據
    真實情況依相關規定辦理，並其犯罪之動機、目的、手段、
    所生危害及其於偵查中坦認犯行等一切情狀，量處被告有期
    徒刑1年7月。審酌被告乙○○未有犯罪紀錄，有臺灣高等法
    院被告全國前案紀錄表1份在卷可稽，且係為保職務，而被
    動配合，可責性較小等一切情狀，量處被告乙○○有期徒刑
    1年2月。又被告乙○○前未曾受有期徒刑以上刑之宣告，因
    一時失慮，偶罹刑典，，經此刑之宣告後，應知警惕而無再
    犯之虞，本院因認暫不執行其刑為當，予以宣告緩刑3年。
    另被告丁○○又被告前雖於79年間因過失致死案件，經法院
    判處有期徒刑1年，緩刑4年確定，惟緩刑期滿未經撤銷，刑
    之宣告失其效力，有臺灣高等法院被告全國前案紀錄表1份
    在卷可稽，亦因一時失慮，致罹刑典，經此刑之宣告後，應
    知警惕而無再犯之虞，本院因認暫不執行其刑為當，予以宣
    告緩刑3年。
四、公訴意旨另略以：吳欽賜於87年3月1日就任臺中縣沙鹿鎮鎮
    長後，明知該公所之廠牌ＢＭＷ車號Ｂ２─8451號公務車，
    係供鎮長處理公務所專用，竟仍於87年7、8月間某日，交代
    其司機乙○○交付該Ｂ２─8451五一號公務車之鑰匙及車輛
    與李忠和，即擅自將該車交予未具公務人員身分之私人秘書
    李忠和（87年7月1日始銓敘任沙鹿鎮公所7職等秘書）私用
    。李忠和則將該公務車轉交給渠子李英嘉（時任桃園縣荃寶
    電子股份有限公司業務副理）使用。在上揭該公務車私用期
    間，李忠和分別於87年6月25日及88年2月26日，持該車在正
    益汽車修配廠及順成輪胎店維修費用之憑據，交予丁○○簽
    奉陳高山、吳欽賜批示後，由臺中縣沙鹿鎮公所公庫核銷此
    不應核銷之私用修理、維修費，吳欽賜、陳高山、李忠和3
    人以此方法，共同為李忠和圖得公庫不法利益共計11萬9仟7
    佰元。另於88年3月27日李英嘉將上揭臺中縣沙鹿鎮鎮長公
    務車停放在桃園市○○路286號前遭竊，當日李英嘉即向桃
    園縣警察局桃園分局埔子派出所申報汽車失竊在案。88年3
    月29日李忠和至臺中縣沙鹿鎮公所辦公室向吳欽賜、陳高山
    、總務丁○○告知該Ｂ２─8451號鎮長公務車失竊之事實，
    吳欽賜、陳高山、李忠和、丁○○與乙○○為共謀隱藏上揭
    事實，使國庫吸收上揭失車之損失，而為上開犯罪事實欄所
    載之行為致使臺中縣審計室陷於錯誤於89年6月7日函覆准予
    報損，圖利李忠和等相關人員免除對公庫賠償18萬4仟7佰7
    拾3元。因認被告丁○○、乙○○所為另涉有觸犯貪污治罪
    條例第6條第1項第4款之罪嫌，及刑法第216條、第214條之
    行使公務員登載不實文書罪嫌等語。訊據被告丁○○、乙○
    ○均堅決否認涉有貪污治罪條例第6條第1項第4款之圖利罪
    嫌，及刑法第216條、第21 4條之行使公務員登載不實文書
    罪嫌被告丁○○辯稱：車輛如何使用伊無關，報廢的事情，
    我沒有與他們共同偽造，我只是按照上面的指示辦理等語、
    被告乙○○辯稱：後續的報廢、遺失的事情我不清楚等語。
    惟按本件同案被告吳欽賜確同意將Ｂ二－8451號公務車借予
    同案被告李忠和使用等情，均經同案被告吳欽賜、李忠和坦
    承不諱，且上開車輛於87年4月29日申請新牌照一節，亦有
    沙鹿鎮公所公文、汽車新領牌照登記書影本各1份在卷足稽
    ，另上開車輛原牌照遭註銷且在停駛中，又上開車輛因停駛
    而年久失修，必須維修始能供繼續使用，丁○○遂於87年6
    月17日撰擬簽呈，以上開車輛年久損害程度嚴重為由，申請
    以公費維修，經陳高山、吳欽賜批准後，由同案被告李忠和
    於87年6月18日或19日將上開公務車交予「正益汽車修配廠
    」、「順成輪胎店」先行維修估價，將估價單交予丁○○評
    估採用，於車輛維修、更換輪胎後，於87年6月30日由丁○
    ○持上開維修費用發票共計7萬9千7百元，製作黏貼憑證用
    紙，並經同案被告陳高山、吳欽賜及不知情之主計人員批准
    後，核撥上開款項等情，業經同案被告李忠和本院更(一)審坦
    承不諱，核與被告丁○○所供上開修車費用之申領情形、證
    人陳清雄於所證述之車輛交付維修、估價及款項請領情形相
    符，並有丁○○所擬簽呈影本1份、估價單影本2份、收據影
    本1紙及87年6月30日黏貼憑證用紙一份暨發票影本2紙在卷
    足憑（見本院更(一)審第134號卷第(二)第58至63頁），故上開
    車輛維修費用，經由同案被告吳欽賜、陳高山、被告丁○○
    以上開程序由公費核銷等事實均堪認定。又李忠和私用上開
    車輛期間，於88年2月2日，復將上開車輛交予「正益汽車修
    配廠」維修估價，亦經丁○○採用估價單進行維修後，維修
    費用共計4萬7千元，88年3月5日，由乙○○，轉請劉彩杏製
    作購辦上開維修費用之請示單，經秘書即同案被告陳高山、
    經辦人丁○○核章後，經主計人員陳淑花、卓梨標簽具預算
    額度僅剩4萬1千4百元，是否准予支付請裁示意見後，由秘
    書即同案被告陳高山、同案被告吳欽賜核章批准，於88年4
    月1日由丁○○，製作黏貼憑證請領於預算額度內申領上開
    維修費用4萬元，並經陳高山、吳欽賜及不知情之主計人員
    批准後，核撥上開款項等情，亦經同案被告李忠和、被告丁
    ○○坦承不諱，同案被告吳欽賜於原審供稱同案被告李忠和
    使用上開車輛壞了需修理，伊有叫李忠和去修理車輛等語（
    見原審1476號卷第43頁）；證人即當時為鎮公所秘書室行政
    助理劉彩杏於本院上訴審調查證稱：先前乙○○有放在我那
    裡（指印章），後來他有拿回去，至於請購單上被告乙○○
    印章也是經由他授權我才幫他蓋的等語無訛（見本院上訴審
    970號卷第146頁），此外並有上開請示單影本1份、估價單
    影本1份及88年4月1日黏貼憑證用紙1份暨發票影本1紙在卷
    足憑（見本院134號卷第(二)第58頁至第63頁），故上開4萬元
    車輛維修費用經由乙○○名義向公所申請支付，並經被告丁
    ○○、及同案被告陳高山、吳欽賜核章批准後以公費核銷之
    事實，固均堪認定。惟查：
１、貪污治罪條例第6條第1項第4款已於90年11月7日修正公布，
    同年月9日生效，修正後貪污治罪條例第6條第1項第4款規定
    「有下列行為之一者，處5年以上有期徒刑，得併科新臺幣3
    千萬元以下罰金：（四）、對於主管或監督之事務，明知違
    背法令，直接或間接圖自己或其他私人不法利益，因而獲得
    利益者。」，與修正前貪污治罪條例第6條第1項第4款規定
    「有下列行為之一者，處5年以上有期徒刑，得併科新台幣3
    千萬元以下罰金：（四）、對於主管或監督之事務，直接或
    間接圖私人不法之利益者。」不同。新法係採「結果犯」，
    比較新舊法結果，以新法較有利於行為人，故依刑法第2條
    第1項前段規定，本件自應適用裁判時之法律即修正後貪污
    治罪條例第6條第1項第4款之規定。而90年11月7日修正，同
    年月9日施行之貪污治罪條例第6條第1項第4款對於主管或監
    督之事務圖利之規定，係以行為人「明知違背法令」為要件
    。而所謂「明知」，係指須具圖利而違背法令之直接故意，
    即主觀上有違背法令以積極圖取不法利益之意思，客觀上並
    將該犯意表現於行為而言；又所謂「違背法令」，依修正理
    由，該「法令」係指包括法律、法律授權之法規命令、職權
    命令、自治條例、自治規則、委辦規則等，對多數不特定人
    民就一般事項所作對外發生法律效果之規定而言。訊據被告
    丁○○、乙○○2人均矢口否認否認有公訴意旨所載之圖利
    李忠和之犯行，一致辯稱：系爭公務車輛縱有交由李忠和私
    人使用之情形，然事實欄二所載之該公務車輛維修費用，其
    本質上係屬保存公有財物之必要行為，伊等並無明知違背法
    令而圖利同案被告李忠和之犯行等語。經查：上開車輛係於
    80年10月購置，耐用年限為8年，亦即於88年10月始屆滿報
    廢年限，此有審計部臺灣省臺中縣審計室函覆法務部調查局
    中部地區機動工作組之之公文影本在卷足稽（見他字卷第83
    頁），而87年4月29日前上開車輛牌照雖已遭註銷而停駛，
    惟該公務車輛並未經報廢，並無從認毫無進行維修等保存行
    為之必要，況系爭公務車輛係經吳欽賜交由私人李忠和私用
    ，被告丁○○、乙○○2人對該車輛並無何交付他人私用之
    行為，被告乙○○所為僅係受使用人吳欽賜之命將車鑰匙交
    付同案被告李忠和，而被告丁○○則係依程序就使用年限之
    車輛進行維修保養費用之申請，且經本院函請行政院交通部
    就公務車輛於牌照報廢後是否得再申請公費維修，苟不得申
    請有究違背何法令？經行政院交通部傳真本院之法律規定，
    並無何違法之依據（詳見本院本審卷第98頁至第100頁），
    核與90年11月7日修正公布，同年月9日生效，修正後貪污治
    罪條例第6條第1項第4款規定之明知違背法令不合，尚難認
    被告丁○○、乙○○2人確具有違背法令之直接故意。本件
    系爭車輛係由系爭車輛使用人即同案被告吳欽賜將公務車違
    法交付李忠和私用，而被告丁○○、乙○○2人均非車輛之
    使用人，且系爭車輛尚於保存期限內，則本件除系爭車輛使
    用人擅自將公務車輛交付私人使用涉有不法法外，被告丁○
    ○、乙○○2人於系爭車輛保存期限內為維修之申請，尚難
    認有何違背法令，公訴意旨認被告丁○○、乙○○2人就此
    部分，應負90年11月7日修正公布，同年月9日生效之修正後
    貪污治罪條例第6條第1項第4款規定之圖利罪責，即有誤會
    ，惟公訴意旨本部分被告丁○○、乙○○2人所涉圖利犯行
    與前開被告丁○○、乙○○2人經論罪科刑之行使公文書不
    實登載罪，有方法與結果之牽連關係，為裁判上一罪，爰不
    另為無罪之諭知。
２、按財產管理或使用人員，對所保管或使用之財產，遇有遺失
    、毀損或因其他意外事故而致損失時，除經審計機關查明已
    盡善良管理人應有之注意解除其責任者外，應責令賠償；前
    項賠償價格，應以毀損時之市價為準，並按已使用之年限折
    算計算，事務管理規則第127條第1項第2款、第2項定有明文
    上開規定所稱「財產管理或使用人員」自指職務上之財產管
    理或使用人員，並非指違反私用之實際使用人，同案被告李
    忠和並非上開規定所稱「財產管理或使用人員」，公訴意旨
    認本件被告丁○○、乙○○有與同案被告吳欽賜、陳高山共
    同圖利同案被告李忠和云云，顯有誤會上開事務管理規則之
    規定，合先敘明。
３、再按被告之自白，須非出於強暴、脅迫、利誘、詐欺、疲勞
    訊問、違法羈押或其他不正之方法，且與事實相符者，始得
    採為證據，此觀刑事訴訟法第156條第1項之規定自明。本案
    同案被告吳欽賜、陳高山、李忠和及被告丁○○、乙○○雖
    均明知該車已遺失，而有上開行使登載不實公文書犯行。惟
    公訴意旨認同案被告李忠和至臺中縣沙鹿鎮公所辦公室向同
    案被告吳欽賜、陳高山、被告總務丁○○告知該Ｂ２─8451
    號鎮長公務車失竊之事實，同案被告吳欽賜、陳高山、李忠
    和及被告丁○○與乙○○為共謀隱藏系爭公務車輛私用而遭
    竊之事實，使國庫吸收失車之損失，被告丁○○、乙○○及
    同案被告吳欽賜、陳高山、李忠和等5人即以上開方法，對
    於主管之事務，明知違背法令，直接圖利車輛之使用人及保
    管人，因此免除對公庫賠償18萬4千7百73 元之不法利益等
    情，無非以被告乙○○於調查站詢問中自白：「‧‧‧修理
    費用將向公所辦理核銷，因伊係該車登記保管人；‧‧‧因
    為當時進公所不久，李忠和說伊是該車保管人，指示伊該車
    輛需配合總務課之財產註銷作業，伊遂應允李忠和」（詳見
    他字卷第244頁至第245頁）各情，為其主要論據。然稽諸卷
    附臺中縣沙鹿鎮公所93年3月11日沙鎮行字第0930003440號
    函謂：「乙○○自87年7月1日於本所任職，其任職迄今所曾
    保管之財產資料情形，如附件。本所車號Ｂ２─8451號公務
    車，於87年6月起至12月間，其保管人為丁○○，使用人為
    本鎮公所鎮長」等語（詳見本院更(一)審卷第85頁至第86頁）
    ，而該函附件所示被告乙○○自87年7月1日於本所任職，其
    任職迄今所曾保管之財產資料情形之附件（即秘書室鎮長機
    財產物品領用卡）影本，所載並未有本件車號Ｂ２─8451號
    之車輛（詳見本院更(一)審卷第二宗第85頁至第87頁），而被
    告乙○○亦於本院本審準備程序中否認本件車號Ｂ２─8451
    號之車輛，係其所保管之車輛（詳見本院本審卷第42頁），
    車輛保管人顯無從依被告乙○○自白認定車輛保管人為被告
    乙○○，是本件復無從認定本件有圖利非保管人乙○○。
４、另依卷附88年6月7日臺中縣沙鹿鎮公所秘書室辦事員林素芬
    之簽呈所載（詳見他字卷第189頁），應負賠償責任者，為
    無證據足資證明係保管人之乙○○，且乙○○於任職鎮長司
    機之前，該公務車輛已交付私人使用，而上開簽呈亦未列使
    用人即同案被告吳欽賜，另被告丁○○、乙○○及證人即秘
    書室辦事員林素芬均僅係基層之公職人員，尚須聽從上級人
    員之指示，且本件將公務車輛借予他人使用之人係系爭車輛
    之使用人即同案被告吳欽賜，並非被告丁○○及被告乙○○
    2人，依上開秘書室辦事員林素芬簽呈所示並負賠償責任之
    人竟未列同案被告吳欽賜，參諸上開被告丁○○、乙○○2
    人所提之不實事項尚須送經審計部臺灣省臺中縣審計室為實
    質查核，未經同案被告吳欽賜核可，公文應無法送出。是被
    告丁○○上開辯稱：上開報廢係依上面的指示辦理等語，即
    非不可採。申言之，被告丁○○所為上開簽註不實意見「經
    詳實查證，保管使用人有盡保管之責任，因遭受不可抗力之
    事由而遺失，請准予報廢並解除其責任併陳」以及於「事情
    經過及處理情形」欄內登載：「於88年3月27日載鎮長前往
    桃園市參加結婚喜宴，車停桃園市○○路286號旁邊空地，
    人前往286號17 樓幫忙搬東西，下午3點15分發現車子不見
    ，很多人一同尋找，到了5點50分找不到後，委託當地李先
    生報案協尋」，而由乙○○授權劉彩杏在該文件上蓋章，丁
    ○○亦在「查證結果」欄不實登載「公務車因業務需要前往
    外縣市，因而失竊，經長期尋找無著，申請報廢期間無領油
    料費及修理費等情形」以及推由同案被告李忠和偽製李英嘉
    於88年3月27 日在桃園市舉行婚禮及當日中午12時在桃園市
    ○○路1377號「人道素食餐廳」舉行喜筵之喜帖，並由同案
    被告陳高山在喜帖上蓋用吳欽賜（甲）章及偽載「送賀匾及
    花環致賀」字樣，並由被告丁○○簽註意見「乙○○先生為
    清潔隊司機，因業務需要支援擔任鎮長座車司機，據述當日
    因業務駕車前往桃園市無誤。」等情，被告丁○○、乙○○
    上開所為應均僅在隱藏上開同案被告將公務車輛交付私人李
    忠和私用而遭竊之事實，尚無從認定被告丁○○、乙○○有
    何圖利該系爭車輛使用人或保管人之意至明。況本件係因同
    案被告吳欽賜擅將公務車輛交付私人使用，惟卷附88年6月7
    日臺中縣沙鹿鎮公所秘書室辦事員林素芬之簽呈所載，應負
    賠償責任者，除遭誤列之乙○○外，並無其他人（陳文義、
    黃添丁、蔡瑞祥係機車部分），則除同案被告吳欽賜係使用
    人外，未列賠償之被告丁○○及遭誤列之司機乙○○，即均
    無何受圖利之虞，顯無從認定被告丁○○、乙○○2人有何
    圖利犯行。然公訴意旨認本部分被告丁○○、乙○○2人所
    涉圖利犯行與前開被告丁○○、乙○○2人經論罪科刑之行
    使公文書不實登載罪，有方法與結果之牽連關係，為裁判上
    一罪，爰亦不另為無罪之諭知。
５、另按刑法第214條所謂使公務員登載不實事項於公文書罪，
    須一經他人聲明或申報，公務員即有登載之義務，並依其所
    為聲明或申報予以登載，而其登載之內容又屬不實之事項，
    始足構成。若其所為聲明或申報，公務員尚須為實質之審查
    以判斷其真實與否，始得違一定之記載者，即非本罪所稱之
    使公務員登載不實，自無成立刑法第214條罪責之可能，此
    有最高法院73年台上字第1710號判例可資參照。查被告丁○
    ○、乙○○與同案被告吳欽賜、陳高山、李忠和等人共同利
    用不知情之林素芬、劉彩杏、石珀如先後製作、行使上開不
    實屬公文書之簽呈或查核表，或公文書函等資料，足以生損
    害於沙鹿鎮公所就該車輛遺失報廢程序之處置及政府機關對
    車輛財產管理之正確性，如上所述，僅係涉犯刑法第21 6條
    、第213條之行使公文書登載不實罪，且應論以間接正犯，
    並不另成立刑法第216條、第214條之行使使公務員登載不實
    罪。又被告等利用不知情之石珀如製作不實之公文書函，雖
    於88年12月30日函覆行使，致使審計部臺灣省臺中縣審計室
    於89年6月7日函覆准予報損，然觀上開車輛之報損程序，沙
    鹿鎮公所所呈報之函文及相關資料，其准許與否，尚須經審
    計部臺灣省臺中縣審計室為實質上之審查後，始得決定是否
    准以報損，並登載於相關公文書上，並非一經提出，該承辦
    之公務員即有登載之義務，並依其所為申請予以登載，此觀
    諸沙鹿鎮公所前曾多次函請該室，准以將上開車輛予以報損
    ，然卻遭該室多次退回，請其補正或查明相關事證之相關函
    文附於臺中縣沙鹿鎮公所財產保管分配卷內甚明，則揆諸上
    開判例意旨，被告等人前揭所為，於客觀上自亦無成立刑法
    第214條犯行之餘地。此外，復查無其他積極確切事證足認
    被告等有何公訴人所指之上開犯行，此部分罪嫌應有未足。
    然因公訴人被告丁○○、乙○○2人此部分犯行與前開被告
    丁○○、乙○○2人經論罪科刑之行使公文書不實登載罪，
    有方法與結果之牽連關係，為裁判上一罪，亦不另為無罪之
    諭知。
五、據上論斷，應依刑事訴訟法第369條第1項前段、第364條、
    第299條第1項前段、刑法第28條、第56條、第216條、第213
    條、第74條第1款，判決如主文。
本案經檢察官甲○○到庭執行職務。
中      華      民      國　  94年    10      月  13 　日
               刑事第三庭　審判長法　官　江　錫　麟
                                 法　官　林　欽　章
                                 法　官　胡　忠　文
上列正本證明與原本無異。
如不服本判決應於收受送達後十日內向本院提出上訴書狀，其未
敘述上訴之理由者並得於提起上訴後十日內向本院補提理由書（
均須按他造當事人之人數附繕本）。
                                 書記官　陳　麗　玉
中　　華　　民　　國　　94　　年　　10　　月　　14　　日
附錄本案論罪科刑主要法條：
刑法第213條：
公務員明知為不實之事項，而登載於職務上所掌之公文書，足以
生損害於公眾或他人者，處一年以上七年以下有期徒刑。
刑法第216條：
行使第210條至第215條之文書者，依偽造、變造文書或登載不實
事項或使登載不實事項之規定處斷。
　　　　　　　　　　　　　　　　　　　　　　　　　　　Ｆ
